ACORDAO-COMPLETO-2576684

ACÓRDÃO 1608/2023 ATA 4/2023 - PRIMEIRA CÂMARA

VISTA, relatada e discutida esta tomada de contas especial instaurada pelo Comando da 4ª Região Militar do Exército Brasileiro em desfavor de Marisa Helena da Costa, em razão do recebimento de pensão militar especial instituída por seu genitor, o ex-combatente João Correia da Silva, com base em decisão judicial não transitada em julgado, revertida posteriormente.
ACORDAM os Ministros do Tribunal de Contas da União, reunidos em sessão da 1ª Câmara, ante as razões expostas pelo Relator, e com fundamento nos arts. 1º, inciso I; e 8º da Lei 8.443/1992 c/c o art. 212 do Regimento Interno, em:
9.1. arquivar o processo, ante a ausência de pressupostos de constituição e de desenvolvimento válido e regular;
9.2. enviar cópia desta decisão, acompanhada dos respectivos relatório e voto, à Advocacia-Geral da União (AGU) , para que adote as providências que entender pertinentes com vistas ao ressarcimento dos prejuízos sofridos pela União em decorrência da antecipação da tutela concedida no processo 0067175-89.2013.4.01.0000/DF (agravo de instrumento) , que foi posteriormente revogada; e
9.3. encaminhar cópia desta decisão à responsável e ao Comando da 4ª Região Militar do Exército Brasileiro, para as providências cabíveis, com a informação de que o inteiro teor deste acórdão e do relatório e do voto que o fundamentam está disponível no endereço eletrônico www.tcu.gov.br/acordaos.

Tomada de contas especial instaurada em razão de possível dano ao erário devido ao recebimento de valores pagos a título de pensão especial por força de decisão judicial posteriormente reformada.

Primeira Câmara

Comando da 4ª Região Militar

3. Responsável: Marisa Helena da Costa (XXX.034.576-XX)

13.1. Ministros presentes: Benjamin Zymler (na Presidência) e Jorge Oliveira (Relator).
13.2. Ministros-Substitutos convocados: Augusto Sherman Cavalcanti e Weder de Oliveira.

JORGE OLIVEIRA

Inicio o relatório com a instrução produzida no âmbito da então Secretaria de Controle Externo de Tomada de Contas Especial (SecexTCE) acostada à peça 63.
"INTRODUÇÃO
Cuidam os autos de tomada de contas especial instaurada pelo Comando da 4ª Região Militar e 4ª Divisão de Exército, em desfavor de Marisa Helena da Costa, em razão do recebimento de valores pagos a título de pensão especial por força de decisão judicial posteriormente reformada.
HISTÓRICO
Em 27/10/2020, com fundamento na IN/TCU 71/2012, alterada pela IN/TCU 76/2016, e DN/TCU 155/2016, o dirigente da instituição Comando da 4ª Região Militar e 4ª Divisão de Exército autorizou a instauração da tomada de contas especial (peça 15) . O processo foi registrado no sistema e-TCE com o número 2961/2020.
O fundamento para a instauração da Tomada de Contas Especial, conforme consignado na matriz de responsabilização elaborada pelo tomador de contas, foi a constatação da seguinte irregularidade: 
Ausência de ressarcimento dos valores referentes a remuneração, encargos e benefícios sociais pagos ao servidor cedido.
A responsável arrolada na fase interna foi devidamente comunicada e, diante da ausência de justificativas suficientes para elidir a irregularidade e da não devolução dos recursos, instaurou-se a tomada de contas especial.
No relatório (peça 43) , o tomador de contas concluiu que o prejuízo importaria no valor original de R$ 94.141,17, imputando-se a responsabilidade a Marisa Helena da Costa, na condição de beneficiário. 
Em 14/5/2021, a Centro de Controle Interno do Exército emitiu o relatório de auditoria (peça 45) , em concordância com o relatório do tomador de contas. O certificado de auditoria e o parecer do dirigente do órgão de controle interno concluíram pela irregularidade das presentes contas (peças 46 e 47) .
Em 14/5/2021, o Comandante do Exército atestou haver tomado conhecimento das conclusões contidas no relatório e certificado de auditoria, bem como do parecer conclusivo do dirigente do órgão de controle interno, manifestando-se pela irregularidade das contas, e determinou o encaminhamento do processo ao Tribunal de Contas da União (peça 48) . Em que pese o art. 52 da Lei 8.443/1992 fale em Ministro de Estado supervisor da área ou autoridade de nível hierárquico equivalente, os Comandantes do Exército, da Marinha e da Aeronáutica (arts. 3º e 9º da LC 97/1999) equiparam-se a Ministro de Estado (Acórdão 18633/2021-TCU-Primeira Câmara, rel. Augusto Sherman) .
Na instrução inicial (peça 52) , analisando-se os documentos nos autos, concluiu-se pela necessidade de realização de citação para a seguinte irregularidade: 
Irregularidade 1: recebimento de pensão de ex-combatente, paga pelo Exército, no período fevereiro de 2014 a dezembro de 2015, à qual não tinham direito, uma vez que não comprovou requisitos previstos no art. 5º da Lei 8.059/1990.
Evidências da irregularidade: documentos técnicos presentes nas peças 1, 2, 3, 4, 5, 6, 7, 8, 9, 10, 11, 12, 13, 14, 15, 16, 17, 18, 19, 20, 21, 22, 23, 24, 25, 26, 27, 28, 29, 30, 31, 32, 33, 34, 35, 36, 37, 38, 39, 40 e 41.
Normas infringidas: art. 71, inciso II, da Constituição Federal/1988; arts. 597, 884, 876 e 927 do Código Civil (Lei 10.406 de 10/1/2002) , art. 5º da Lei 8.059/1990.
Débitos relacionados à responsável Marisa Helena da Costa:
	Data de ocorrência
	Valor histórico (R$) 

	4/2/2014
	7.598,00

	5/3/2014
	3.480,00

	2/4/2014
	3.796,68

	5/5/2014
	3.796,68

	3/6/2014
	3.796,68

	2/7/2014
	5.695,02

	4/8/2014
	3.796,68

	2/9/2014
	3.796,68

	2/10/2014
	3.796,68

	4/11/2014
	3.796,68

	2/12/2014
	5.378,63

	5/1/2015
	4.113,07

	3/2/2015
	3.796,68

	3/3/2015
	3.796,68

	2/4/2015
	3.550,36

	5/5/2015
	3.550,36

	2/6/2015
	3.550,36

	2/7/2015
	5.325,54

	4/8/2015
	3.550,36

	2/9/2015
	3.550,36

	2/10/2015
	3.550,36

	4/11/2015
	3.550,36

	2/12/2015
	5.325,54

Cofre credor: Tesouro Nacional.
Responsável: Marisa Helena da Costa.
Conduta: receber pensão especial militar de ex-combatente, no período fevereiro de 2014 a dezembro de 2015, à qual não tinham direito, uma vez que não comprovou requisitos previstos no art. 5º da Lei 8.059/1990, com suporte em decisão judicial em caráter precário.
Nexo de causalidade: ao receber pensão indevida, a responsável causou dano ao erário.
Culpabilidade: não receber pensão indevida ou, caso receba, devolvê-la. 
Encaminhamento: citação.
Em cumprimento ao pronunciamento da unidade (peça 54) , foi efetuada citação da responsável, nos moldes adiante:
 Marisa Helena da Costa - promovida a citação da responsável, conforme delineado adiante:
	Comunicação: Ofício 35616/2022 - Seproc (peça 57) 
Data da Expedição: 22/7/2022
Data da Ciência: não houve (Desconhecido) (peça 59) 
Observação: Ofício enviado para o endereço do responsável, conforme pesquisa na base de dados no sistema da Receita Federal, custodiada pelo TCU (peça 55) .
	
	Comunicação: Ofício 35617/2022 - Seproc (peça 56) 
Data da Expedição: 22/7/2022
Data da Ciência: não houve (Ausente) (peça 58) 
Observação: Ofício enviado para o endereço do responsável, conforme pesquisa na base de dados no sistema do TSE, custodiada pelo TCU (peça 55) .
	
	Comunicação: Ofício 49670/2022 - Seproc (peça 60) 
Data da Expedição: 17/10/2022
Data da Ciência: 26/10/2022 (peça 61) 
Nome Recebedor: Raimundo
Observação: Ofício enviado para o endereço do responsável, conforme pesquisa na base de dados no sistema do TSE, custodiada pelo TCU (peça 55) .
Fim do prazo para a defesa: 10/11/2022
	
Conforme Despacho de Conclusão das Comunicações Processuais (peça 62) , as providências inerentes às comunicações processuais foram concluídas. 
Transcorrido o prazo regimental, a responsável Marisa Helena da Costa permaneceu silente, devendo ser considerada revel, nos termos do art. 12, § 3º, da Lei 8.443/1992.
ANÁLISE DOS PRESSUPOSTOS DE PROCEDIBILIDADE DA IN/TCU 71/2012
Avaliação da Ocorrência de Prescrição
Em relação à prescrição, o Supremo Tribunal Federal - STF, no Recurso Extraordinário - RE 636.886, fixou a tese, com repercussão geral reconhecida, de que "é prescritível a pretensão de ressarcimento ao erário fundada em decisão de Tribunal de Contas" (Tema 899) . Posteriormente, o próprio TCU regulamentou o assunto por meio da Resolução TCU 344, de 11/10/2022, publicada em 21/10/2022, à luz do disposto na Lei 9.873/1999, estabelecendo que "prescrevem em cinco anos as pretensões punitiva e de ressarcimento" nos processos de controle externo, conforme o art. 2º, da referida norma.
Quanto ao termo inicial da contagem do prazo prescricional, o art. 4º prevê o seguinte:
Art. 4° O prazo de prescrição será contado:
I - da data em que as contas deveriam ter sido prestadas, no caso de omissão de prestação de contas;
II - da data da apresentação da prestação de contas ao órgão competente para a sua análise inicial;
III - do recebimento da denúncia ou da representação pelo Tribunal ou pelos órgãos de controle interno, quanto às apurações decorrentes de processos dessa natureza;
IV - da data do conhecimento da irregularidade ou do dano, quando constatados em fiscalização realizada pelo Tribunal, pelos órgãos de controle interno ou pelo próprio órgão ou entidade da Administração Pública onde ocorrer a irregularidade;
V - do dia em que tiver cessado a permanência ou a continuidade, no caso de irregularidade permanente ou continuada.
No que se refere às causas de interrupção da prescrição, o art. 5º dispõe:
Art. 5º A prescrição se interrompe:
I - pela notificação, oitiva, citação ou audiência do responsável, inclusive por edital; 
II - por qualquer ato inequívoco de apuração do fato;
III - por qualquer ato inequívoco de tentativa de solução conciliatória; 
IV - pela decisão condenatória recorrível.
§ 1° A prescrição pode se interromper mais de uma vez por causas distintas ou por uma mesma causa desde que, por sua natureza, seja repetível no curso do processo.
§ 2° Interrompida a prescrição, começa a correr novo prazo a partir do ato interruptivo.
§ 3º Não interrompem a prescrição o pedido e concessão de vista dos autos, emissão de certidões, prestação de informações, juntada de procuração ou subestabelecimento e outros atos de instrução processual de mero seguimento do curso das apurações.
No caso concreto, o termo inicial da contagem do prazo prescricional ocorreu em 2/12/2015, data em que cessou a ocorrência (inciso V do art. 4º) .
Ademais, verificam-se, nos presentes autos, os seguintes eventos processuais interruptivos da prescrição, ocorridos tanto na fase interna, quanto na fase externa desta TCE:
17.1.	fase interna:
	a) Portaria 7-SSP/SSIP/Esc Ap Rg, de 1º/6/2017, instaurou-se processo de sindicância para quantificar a dívida atribuída a Marisa Helena da Costa, em face do recebimento de pensão militar de ex-combatente à qual não tinha direito (peça 7) ;
	b) relatório de sindicância, datado de 16/7/2017 (peça 12) ;
	c) notificação Nr 022/2017, de 25/7/2017, recebida em 3/8/2017 (peças 10-11) ;
 	d) Portaria TCE 12/2020, de 27/10/2020, instaura a tomada de contas especial (peça 2) ;
	e) relatório de tomada de contas especial 85/AJUR, de 5/3/2021 (peça 43) .
17.2.	fase externa:
	f) autuação da tomada de contas especial no TCU em 14/5/2021.
Ao se analisar o termo inicial da contagem do prazo de prescrição, bem como a sequência de eventos processuais indicados no item anterior, os quais têm o condão de interromper a fluência do prazo prescricional, nos termos do art. 5º da Resolução TCU n. 344/2022, conclui-se que não houve o transcurso do prazo de 5 (cinco) anos entre cada evento processual e o seguinte. Portanto, levando-se em consideração o entendimento do STF acima mencionado, bem como a vigente regulamentação do Tribunal, não ocorreu, nos autos, a prescrição da pretensão sancionatória e ressarcitória para o TCU.
Avaliação da Prescrição Intercorrente no Âmbito do Tribunal
A RESOLUÇÃO - TCU 344, de 11 de outubro de 2022, estabelece que:
Art. 8º Incide a prescrição intercorrente se o processo ficar paralisado por mais de três anos, pendente de julgamento ou despacho, sem prejuízo da responsabilidade funcional decorrente da paralisação, se for o caso. 
§ 1° A prescrição intercorrente interrompe-se por qualquer ato que evidencie o andamento regular do processo, excetuando-se pedido e concessão de vista dos autos, emissão de certidões, prestação de informações, juntada de procuração ou subestabelecimento e outros atos que não interfiram de modo relevante no curso das apurações.
§ 2° As causas suspensivas e interruptivas da prescrição principal também suspendem ou interrompem a prescrição intercorrente.
Levando-se em consideração a vigente regulamentação do Tribunal, bem como os eventos processuais interruptivos da prescrição na fase interna, relacionados no item, acima, conclui-se que houve o transcurso do prazo de 3  (três)  anos entre o evento do dia 3/8/2017 (item 12.1.c) e o ato do dia 27/10/2020 (item 12.1.d) , e consequentemente ocorreu a prescrição intercorrente.
Avaliação de Viabilidade do Exercício do Contraditório e Ampla Defesa
Verifica-se que não houve o transcurso de mais de dez anos desde o fato gerador sem que tenha havido a notificação dos responsáveis pela autoridade administrativa federal competente (art. 6º, inciso II, c/c art. 19 da IN/TCU 71/2012, modificada pela IN/TCU 76/2016) , uma vez que o fato gerador da irregularidade sancionada ocorreu em 1/4/2017, e os responsáveis foram notificados sobre as irregularidades pela autoridade administrativa competente conforme abaixo:
Leonardo Mattos Abdalla, por meio do ofício acostado à peça 12, recebido em 4/12/2020, conforme AR (peça 13) ;
Eduardo Rodrigues Silva, por meio do ofício acostado à peça 27, recebido em 19/4/2021, conforme AR (peça 28) .
Valor de Constituição da TCE 	
Verifica-se, ainda, que o valor atualizado do débito apurado (sem juros) em 1/1/2017 é de R$ 111.837,36, portanto superior ao limite mínimo de R$ 100.000,00, na forma estabelecida conforme os arts. 6º, inciso I, e 19 da IN/TCU 71/2012, modificada pela IN/TCU 76/2016. 
OUTROS PROCESSOS/DÉBITOS NOS SISTEMAS DO TCU COM OS MESMOS RESPONSÁVEIS
Informa-se que não foi encontrado débito imputável à responsável em outros processos no Tribunal.
A tomada de contas especial está, assim, devidamente constituída e em condição de ser instruída.
EXAME TÉCNICO
Da validade das notificações:
Preliminarmente, cumpre tecer breves considerações sobre a forma como são realizadas as comunicações processuais no TCU. A esse respeito, destacam-se o art. 179, do Regimento Interno do TCU (Resolução 155, de 4/12/2002) e o art. 4º, inciso III, § 1º, da Resolução TCU 170, de 30 de junho de 2004, in verbis:
Art. 179. A citação, a audiência ou a notificação, bem como a comunicação de diligência, farse-ão:
I - mediante ciência da parte, efetivada por servidor designado, por meio eletrônico, fac-símile, telegrama ou qualquer outra forma, desde que fique confirmada inequivocamente a entrega da comunicação ao destinatário;
II - mediante carta registrada, com aviso de recebimento que comprove a entrega no endereço do destinatário;
III - por edital publicado no Diário Oficial da União, quando o seu destinatário não for localizado
 (...) 
Art. 3º As comunicações serão dirigidas ao responsável, ou ao interessado, ou ao dirigente de órgão ou entidade, ou ao representante legal ou ao procurador constituído nos autos, com poderes expressos no mandato para esse fim, por meio de:
I - correio eletrônico, fac-símile ou telegrama;
II - servidor designado;
III - carta registrada, com aviso de recebimento;
IV - edital publicado no Diário Oficial da União, quando o seu destinatário não for localizado, nas hipóteses em que seja necessário o exercício de defesa.
Art. 4º. Consideram-se entregues as comunicações:
I - efetivadas conforme disposto nos incisos I e II do artigo anterior, mediante confirmação da ciência do destinatário;
II - realizadas na forma prevista no inciso III do artigo anterior, com o retorno do aviso de recebimento, entregue comprovadamente no endereço do destinatário;
III - na data de publicação do edital no Diário Oficial da União, quando realizadas na forma prevista no inciso IV do artigo anterior.
§ 1º O endereço do destinatário deverá ser previamente confirmado mediante consulta aos sistemas disponíveis ao Tribunal ou a outros meios de informação, a qual deverá ser juntada ao respectivo processo.
 (...) 
Bem se vê, portanto, que a validade da citação via postal não depende de que o aviso de recebimento seja assinado pelo próprio destinatário da comunicação, o que dispensa, no caso em tela, a entrega do AR em "mãos próprias". A exigência da norma é no sentido de o Tribunal verificar se a correspondência foi entregue no endereço correto, residindo aqui a necessidade de certeza inequívoca. 
Não é outra a orientação da jurisprudência do TCU, conforme se verifica dos julgados a seguir transcritos:
São válidas as comunicações processuais entregues, mediante carta registrada, no endereço correto do responsável, não havendo necessidade de que o recebimento seja feito por ele próprio (Acórdão 3648/2013-TCU-Segunda Câmara, Relator José Jorge) ;
É prescindível a entrega pessoal das comunicações pelo TCU, razão pela qual não há necessidade de que o aviso de recebimento seja assinado pelo próprio destinatário. Entregandose a correspondência no endereço correto do destinatário, presume-se o recebimento da citação. (Acórdão 1019/2008-TCU-Plenário, Relator Benjamin Zymler) ;
As comunicações do TCU, inclusive as citações, deverão ser realizadas mediante Aviso de Recebimento - AR, via Empresa Brasileira de Correios e Telégrafos, bastando para sua validade que se demonstre que a correspondência foi entregue no endereço correto. (Acórdão 1526/2007-TCU-Plenário, Relator Aroldo Cedraz) .
A validade do critério de comunicação processual do TCU foi referendada pelo Supremo Tribunal Federal, nos termos do julgamento do MS-AgR 25.816/DF, por meio do qual se afirmou a desnecessidade da ciência pessoal do interessado, entendendo-se suficiente a comprovação da entrega do "AR" no endereço do destinatário:
Ementa: agravo regimental. Mandado de segurança. Desnecessidade de intimação pessoal das decisões do tribunal de contas da união. art. 179 do regimento interno do TCU. Intimação do ato impugnado por carta registrada, iniciado o prazo do art. 18 da lei nº 1.533/51 da data constante do aviso de recebimento. Decadência reconhecida. Agravo improvido.
O envio de carta registrada com aviso de recebimento está expressamente enumerado entre os meios de comunicação de que dispõe o Tribunal de Contas da União para proceder às suas intimações.
O inciso II do art. 179 do Regimento Interno do TCU é claro ao exigir apenas a comprovação da entrega no endereço do destinatário, bastando o aviso de recebimento simples. 
Da revelia da responsável Marisa Helena da Costa
No caso vertente, a citação da responsável se deu em endereços provenientes da base de CPFs da Receita Federal, em sistema custodiado pelo TCU. A entrega do ofício citatório nesses endereços ficou comprovada (peça 55) .
Nos processos do TCU, a revelia não leva à presunção de que seriam verdadeiras todas as imputações levantadas contra os responsáveis, diferentemente do que ocorre no processo civil, em que a revelia do réu opera a presunção da verdade dos fatos narrados pelo autor (Acórdão 1009/2018-TCU-Plenário, Relator Bruno Dantas; 2369/2013-TCU-Plenário, Relator Benjamin Zymler e 2449/2013-TCU-Plenário, Relator Benjamin Zymler) . Dessa forma, a avaliação da responsabilidade do agente não pode prescindir da prova existente no processo ou para ele carreada. 
Ao não apresentar sua defesa, a responsável deixou de produzir prova da regular aplicação dos recursos sob sua responsabilidade, em afronta às normas que impõem aos gestores públicos a obrigação legal de, sempre que demandados pelos órgãos de controle, apresentar os documentos que demonstrem a correta utilização das verbas públicas, a exemplo do contido no art. 93 do Decreto-Lei 200/1967: "Quem quer que utilize dinheiros públicos terá de justificar seu bom e regular emprego na conformidade das leis, regulamentos e normas emanadas das autoridades administrativas competentes." 
Mesmo as alegações de defesa não sendo apresentadas, considerando o princípio da verdade real que rege esta Corte, procurou-se buscar, em manifestações da responsável na fase interna desta Tomada de Contas Especial, se havia algum argumento que pudesse ser aproveitado a seu favor. Conforme instrução precedente (peça 52) : 
12.	No âmbito administrativo, foi indeferido o requerimento de Marisa Helena da Costa para a reversão da pensão de ex-combatente em seu favor, após o óbito de sua genitora, na condição de filha dependente e incapaz do instituidor da pensão, considerando que a requerente não fazia jus à pensão de ex-combatente, instituída pela Lei 4.242/1963, pois o instituidor da pensão, seu genitor, faleceu em 1992, portanto, após a constituição federal de 1998, estando vigente à época do óbito a Lei 8.059/1990, que extinguiu o direito do recebimento da pensão com o óbito da viúva, uma vez não comprovada invalidez.
Art. 5º Consideram-se dependentes do ex-combatente para fins desta lei:
I - a viúva;
II - a companheira;
III - o filho e a filha de qualquer condição, solteiros, menores de 21 anos ou inválidos;
IV - o pai e a mãe inválidos; e
V - o irmão e a irmã, solteiros, menores de 21 anos ou inválidos.
13.	No âmbito judicial, em sede de agravo de instrumento, foi deferida liminar que determinou o pagamento do benefício. Em decisão prolatada em 19/11/2013, a desembargadora federal assim se manifestou (peça 1) :
Portanto, deve ser deferida a antecipação de tutela, cabendo ao magistrado a quo avaliar, após a realização de perícia judicial para comprovação da invalidez, a necessidade de manutenção da pensão por morte de ex-combatente.
14.	Em Nota Interna 685/2015/AGU/PRU1/COSEP/tarm, datada de 6/10/2015, a AGU informou à administração militar que o agravo de instrumento foi julgado prejudicado, em face da sentença proferida no processo de origem, que extinguiu o processo sem resolução de mérito, cessando o direito de Marisa Helena da Costa ao recebimento do benefício, para que fossem adotadas as medidas para cancelamento dos pagamentos (peças 2, 3 e 5) .
No entanto, a responsável não se manifestou na fase interna, não havendo, assim, nenhum argumento que possa vir a ser analisado e posteriormente servir para afastar as irregularidades apontadas.
Em se tratando de processo em que a parte interessada não se manifestou acerca das irregularidades imputadas, não há elementos para que se possa efetivamente aferir e reconhecer a ocorrência de boa-fé na conduta da responsável, podendo este Tribunal, desde logo, proferir o julgamento de mérito pela irregularidade das contas, conforme os termos dos §§ 2º e 6º do art. 202 do Regimento Interno do TCU. (Acórdãos 2.064/2011-TCU-1ª Câmara (Relator Ubiratan Aguiar) , 6.182/2011-TCU-1ª Câmara (Relator Weber de Oliveira) , 4.072/2010-TCU-1ª Câmara (Relator Valmir Campelo) , 1.189/2009-TCU-1ª Câmara (Relator Marcos Bemquerer) , 731/2008-TCU-Plenário (Relator Aroldo Cedraz) .
Dessa forma, a responsável Marisa Helena da Costa deve ser considerada revel, nos termos do art. 12, § 3º, da Lei 8.443/1992, o que poderia levar ao julgamento de suas contas pela irregularidade, bem como condenando-a ao débito apurado e aplicando-lhe a multa prevista no art. 57 da Lei 8.443/1992. Todavia, constatou-se transcurso de mais de 3 anos entre atos interruptivos praticados na fase interna do processo, o que impõe seu arquivamento com fulcro nos arts. 169, inciso IV, e 212 do Regimento Interno/TCU c/c os arts. 8º e 11 da Resolução/TCU 344/2022, por ausência de pressupostos para seu desenvolvimento válido e regular.
CONCLUSÃO
Em face da análise promovida na seção "Exame Técnico", verifica-se que a responsável Marisa Helena da Costa não logrou comprovar a boa e regular aplicação dos recursos; instada a se manifestar, optou pelo silêncio, configurando a revelia, nos termos do § 3º, do art. 12, da Lei 8.443/1992. Ademais, inexistem nos autos elementos que demonstrem a boa-fé da responsável ou a ocorrência de outras excludentes de culpabilidade.
Contudo, levando-se em consideração o entendimento do STF, bem como a vigente regulamentação doo Tribunal, ocorreu prazo de 3  (três)  anos entre cada evento processual e o seguinte, e consequentemente ocorreu a prescrição intercorrente, ensejando o arquivamento dos autos, nos termos dos arts. 8º e 11 da Resolução 344/2022 c/c os arts. 169, inciso IV, e 212 do Regimento Interno/TCU, ante ausência de pressupostos para seu desenvolvimento válido e regular.  
PROPOSTA DE ENCAMINHAMENTO
Diante do exposto, submetemos os autos à consideração superior, propondo ao Tribunal:
arquivar as contas, sem julgamento do mérito, com fundamento nos arts. 169, inciso VI, e 212 do Regimento Interno/TCU, c/c os arts. 8º e 11 da Resolução/TCU 344/2022, ante a ausência de pressupostos de desenvolvimento válido e regular do processo; 
b) 	enviar cópia do Acórdão que vier a ser proferido ao Comando da 4ª Região Militar e à responsável, informando que a presente deliberação, acompanhada do Relatório e do Voto que a fundamentarem, estará disponível para a consulta no endereço www.tcu.gov.br/acordaos, além de esclarecer que, caso requerido, o TCU poderá fornecer sem custos as correspondentes cópias, de forma impressa."
O diretor da Subunidade Técnica divergiu dessa proposta, conforme pronunciamento reproduzido a seguir (peça 64) :
"1.	Manifesto-me em desacordo com a proposta formulada por PATRICIA ALMEIDA DE AMORIM FERREIRA, AUFC (doc 72.505.339-8) , por entender que não se configurou a prescrição intercorrente que fundamentou referida proposta.
2.	Em relação à prescrição, o Supremo Tribunal Federal - STF, no Recurso Extraordinário - RE 636.886, fixou a tese, com repercussão geral reconhecida, de que "é prescritível a pretensão de ressarcimento ao erário fundada em decisão de Tribunal de Contas" (Tema 899) . Posteriormente, o próprio TCU regulamentou o assunto por meio da Resolução TCU 344, de 11/10/2022, publicada em 21/10/2022, à luz do disposto na Lei 9.873/1999, estabelecendo que "prescrevem em cinco anos as pretensões punitiva e de ressarcimento" nos processos de controle externo, conforme o art. 2º, da referida norma.
Quanto ao termo inicial da contagem do prazo prescricional, o art. 4º prevê o seguinte:
Art. 4° O prazo de prescrição será contado:
I - da data em que as contas deveriam ter sido prestadas, no caso de omissão de prestação de contas;
II - da data da apresentação da prestação de contas ao órgão competente para a sua análise inicial;
III - do recebimento da denúncia ou da representação pelo Tribunal ou pelos órgãos de controle interno, quanto às apurações decorrentes de processos dessa natureza;
IV - da data do conhecimento da irregularidade ou do dano, quando constatados em fiscalização realizada pelo Tribunal, pelos órgãos de controle interno ou pelo próprio órgão ou entidade da Administração Pública onde ocorrer a irregularidade;
V - do dia em que tiver cessado a permanência ou a continuidade, no caso de irregularidade permanente ou continuada.
No que se refere às causas de interrupção da prescrição, o art. 5º dispõe:
Art. 5º A prescrição se interrompe:
I - pela notificação, oitiva, citação ou audiência do responsável, inclusive por edital; 
II - por qualquer ato inequívoco de apuração do fato;
III - por qualquer ato inequívoco de tentativa de solução conciliatória; 
IV - pela decisão condenatória recorrível.
§ 1° A prescrição pode se interromper mais de uma vez por causas distintas ou por uma mesma causa desde que, por sua natureza, seja repetível no curso do processo.
§ 2° Interrompida a prescrição, começa a correr novo prazo a partir do ato interruptivo.
§ 3º Não interrompem a prescrição o pedido e concessão de vista dos autos, emissão de certidões, prestação de informações, juntada de procuração ou subestabelecimento e outros atos de instrução processual de mero seguimento do curso das apurações.
No caso concreto, o termo inicial da contagem do prazo prescricional ocorreu em 2/12/2015, data em que cessou a ocorrência (inciso V do art. 4º) .
Ademais, verificam-se, nos presentes autos, os seguintes eventos processuais interruptivos da prescrição, ocorridos tanto na fase interna, quanto na fase externa desta TCE:
6.1.	fase interna:
	a) Portaria 7-SSP/SSIP/Esc Ap Rg, de 1º/6/2017, instaurou-se processo de sindicância para quantificar a dívida atribuída a Marisa Helena da Costa, em face do recebimento de pensão militar de ex-combatente à qual não tinha direito (peça 7) ;
	b) relatório de sindicância, datado de 16/7/2017 (peça 12) ;
	c) notificação 022/2017, de 25/7/2017, recebida em 3/8/2017 (peças 10-11) ;
 	d) Ofício 90-Asse Ap As Jurd/Cmdo 4º RM, de 23/10/2017, ao Sr. Procurador Regional da União, solicitando a propositura de ação de cobrança (peça 14, p. 1) ;
	e) Ofício 73-Asse Ap As Jurd/Cmdo 4º RM, de 10/6/2019, ao Sr. Procurador Regional da União, reiterando a solicitação feita no Ofício 90-Asse Ap As Jurd/Cmdo 4º RM, de 23/10/2017;
	f) Portaria TCE 12/2020, de 27/10/2020, instaura a tomada de contas especial (peça 2) ;
	g) relatório de tomada de contas especial 85/AJUR, de 5/3/2021 (peça 43) .
6.2.	fase externa:
	a) autuação da tomada de contas especial no TCU em 14/5/2021.
Ao se analisar o termo inicial da contagem do prazo de prescrição, bem como a sequência de eventos processuais indicados no item anterior, os quais têm o condão de interromper a fluência do prazo prescricional, nos termos do art. 5º da Resolução TCU n. 344/2022, conclui-se que não houve o transcurso do prazo de 5 (cinco) anos entre cada evento processual e o seguinte. Portanto, levando-se em consideração o entendimento do STF acima mencionado, bem como a vigente regulamentação do Tribunal, não ocorreu, nos autos, a prescrição da pretensão sancionatória e ressarcitória para o TCU.
Avaliação da Prescrição Intercorrente no Âmbito do Tribunal
A RESOLUÇÃO - TCU 344, de 11 de outubro de 2022, estabelece que:
Art. 8º Incide a prescrição intercorrente se o processo ficar paralisado por mais de três anos, pendente de julgamento ou despacho, sem prejuízo da responsabilidade funcional decorrente da paralisação, se for o caso. 
§ 1° A prescrição intercorrente interrompe-se por qualquer ato que evidencie o andamento regular do processo, excetuando-se pedido e concessão de vista dos autos, emissão de certidões, prestação de informações, juntada de procuração ou subestabelecimento e outros atos que não interfiram de modo relevante no curso das apurações.
§ 2° As causas suspensivas e interruptivas da prescrição principal também suspendem ou interrompem a prescrição intercorrente.
Levando-se em consideração a vigente regulamentação do Tribunal, bem como os eventos processuais interruptivos da prescrição na fase interna, relacionados no item, acima, verifica-se que, realmente, não houve o transcurso do prazo de 3  (três)  anos entre os eventos interruptivos dispostos no item 6, retro, e consequentemente não ocorreu a prescrição intercorrente.
Sendo assim, uma vez configurada a revelia da Sra. Marisa Helena da Costa (CPF XXX.034.576-XX) e como não constam dos autos elementos que permitam reconhecer a boa-fé da responsável, suas contas podem ser julgadas irregulares, desde logo, nos termos do art. 202, § 6º, do Regimento Interno do TCU, com a imputação do débito atualizado monetariamente e acrescido de juros de mora, nos termos do art. 202, § 1º do Regimento Interno do TCU, descontado o valor eventualmente recolhido, e, ainda, com a aplicação da multa prevista no art. 57 da Lei 8.443/1992.
Desse modo, elevo os autos à consideração superior, propondo:
a. considerar revel a Sra. Marisa Helena da Costa (CPF XXX.034.576-XX) , para todos os efeitos, dando-se prosseguimento ao processo, com fulcro no art. 12, § 3º, da Lei 8.443/1992;
b. julgar irregulares, nos termos dos arts. 1º, inciso I, 16, inciso III, alíneas b e c, da Lei 8.443/1992, c/c os arts. 19 e 23, inciso III, da mesma Lei, as contas da Sra. Marisa Helena da Costa (CPF XXX.034.576-XX) , imputando-lhe débito nos valores originais adiante detalhados, atualizados monetariamente e acrescidos de juros de mora, calculados a partir das datas discriminadas até a data da efetiva quitação do débito, fixando-lhe o prazo de quinze dias, para que comprove, perante o Tribunal, o recolhimento dos referidos valores aos cofres do Tesouro Nacional, nos termos do art. 23, inciso III, alínea "a", da citada lei, c/c o art. 214, inciso III, alínea "a", do Regimento Interno do TCU:
	Valor original (R$) 
	Data da ocorrência

	7.598,00
	4/2/2014

	3.480,00
	5/3/2014

	3.796,68
	2/4/2014

	3.796,68
	5/5/2014

	3.796,68
	3/6/2014

	5.695,02
	2/7/2014

	3.796,68
	4/8/2014

	3.796,68
	2/9/2014

	3.796,68
	2/10/2014

	3.796,68
	4/11/2014

	5.378,63
	2/12/2014

	4.113,07
	5/1/2015

	3.796,68
	3/2/2015

	3.796,68
	3/3/2015

	3.550,36
	2/4/2015

	3.550,36
	5/5/2015

	3.550,36
	2/6/2015

	5.325,54
	2/7/2015

	3.550,36
	4/8/2015

	3.550,36
	2/9/2015

	3.550,36
	2/10/2015

	3.550,36
	4/11/2015

	5.325,54
	2/12/2015

Valor atualizado do débito (com juros) em 15/7/2022: R$ 151.182,31.
c. aplicar a Sra. Marisa Helena da Costa (CPF XXX.034.576-XX) a multa prevista no art. 57 da Lei 8.443/1992 c/c o art. 267 do Regimento Interno do TCU, fixando-lhe o prazo de quinze dias, a contar da notificação, para que comprove, perante o Tribunal (art. 214, III, alínea "a", do Regimento Interno do TCU) , o recolhimento da dívida aos cofres do Tesouro Nacional, atualizada monetariamente desde a data do acórdão proferido por este Tribunal até a data do efetivo recolhimento, se paga após o vencimento, na forma da legislação em vigor;
d. autorizar, desde logo, a cobrança judicial das dívidas, caso não atendidas as notificações, na forma do disposto no art. 28, inciso II, da Lei 8.443/1992;
e. autorizar também, desde logo, se requerido, com fundamento no art. 26 da Lei 8.443, de 1992, c/c o art. 217, §§ 1º e 2º, do Regimento Interno do TCU, o parcelamento da dívida em até 36 parcelas, incidindo, sobre cada parcela, corrigida monetariamente, os correspondentes acréscimos legais, fixando-lhe o prazo de quinze dias, a contar do recebimento da notificação, para comprovar, perante o Tribunal, o recolhimento da primeira parcela, e de trinta dias, a contar da parcela anterior, para comprovar os recolhimentos das demais parcelas, devendo incidir, sobre cada valor mensal, atualizado monetariamente, os juros de mora devidos, no caso do débito, na forma prevista na legislação em vigor, alertando a responsável de que a falta de comprovação do recolhimento de qualquer parcela importará o vencimento antecipado do saldo devedor, nos termos do § 2º do art. 217 do Regimento Interno deste Tribunal;
f. enviar cópia do Acórdão a ser prolatado à Procuradoria da República no Distrito federal, nos termos do § 3º do art. 16 da Lei 8.443/1992, c/c o § 7º do art. 209 do Regimento Interno do TCU, para adoção das medidas cabíveis; e
g. enviar cópia do Acórdão que vier a ser proferido ao Exército e à responsável, para ciência;
h. informar à Procuradoria da República no Distrito Federal, ao Exército e à responsável que a presente deliberação, acompanhada do Relatório e do Voto que a fundamenta, está disponível para a consulta no endereço www.tcu.gov.br/acordaos, além de esclarecer que, caso requerido, o TCU poderá fornecer sem custos as correspondentes cópias, de forma impressa; e
i. informar à Procuradoria da República no Distrito Federal que, nos termos do parágrafo único do art. 62 da Resolução TCU 259/2014, os procuradores e membros do Ministério Público credenciados nesta Corte podem acessar os presentes autos de forma eletrônica e automática, ressalvados apenas os casos de eventuais peças classificadas como sigilosas, as quais requerem solicitação formal.
  Declaro, ainda, que foi verificado, no que se mostrou aplicável, o atendimento ao disposto na Resolução - TCU 315/2020."
3.	O dirigente da Unidade Técnica se pronunciou de acordo com a proposta formulada pelo diretor (peça 65) . 
4.	Ato contínuo, o parquet junto a este TCU, representado nestes autos pelo Procurador Júlio Marcelo de Oliveira, apresentou o seguinte parecer (peça 66) :
"O Ministério Público de Contas diverge da proposta de encaminhamento apresentada pela unidade técnica, pelos motivos que passa a expor.
Em relação à prescrição, concorda-se com a análise do diretor da SecexTCE, que concluiu pela não ocorrência de prescrição, em razão dos marcos interruptivos listados no item 6 do pronunciamento da subunidade (peça 64) .
Apesar da não ocorrência da prescrição, esta TCE merece ser arquivada sem julgamento do mérito, pois o ressarcimento ao erário decorrente da reforma de decisão judicial proferida em caráter precário é matéria de competência do Poder Judiciário, como mostram os precedentes citados abaixo:
SUMÁRIO: TOMADA DE CONTAS ESPECIAL. PERCEPÇÃO DE BENEFÍCIO DE PENSÃO ESPECIAL DE EX-COMBATENTE, EM CARÁTER PRECÁRIO, POR FORÇA DE ANTECIPAÇÃO DE TUTELA, POR BENEFICIÁRIA QUE NÃO FAZIA JUS AO ALUDIDO BENEFÍCIO. POSTERIOR DECISÃO JUDICIAL CASSANDO A TUTELA ANTECIPADA. CITAÇÃO DA INTERESSADA. REVELIA. NECESSIDADE DE SE REQUERER A REPOSIÇÃO DE EVENTUAIS PREJUÍZOS SOFRIDOS PELA UNIÃO NOS PRÓPRIOS AUTOS DO PROCESSO JUDICIAL NO QUAL FOI CONCEDIDA. ARQUIVAMENTO DOS AUTOS, POR AUSÊNCIA DOS PRESSUPOSTOS DE CONSTITUIÇÃO E DE DESENVOLVIMENTO VÁLIDO E REGULAR. (Acórdão 1352/2022-TCU-Primeira Câmara) 
SUMÁRIO: TOMADA DE CONTAS ESPECIAL. PERCEPÇÃO DE BENEFÍCIO DE PENSÃO ESPECIAL DE EX-COMBATENTE, EM CARÁTER PRECÁRIO, POR FORÇA DE ANTECIPAÇÃO DE TUTELA, POR BENEFICIÁRIA QUE NÃO FAZIA JUS AO ALUDIDO BENEFÍCIO. POSTERIOR DECISÃO JUDICIAL CASSANDO A TUTELA ANTECIPADA. CITAÇÃO DA INTERESSADA. REVELIA. NECESSIDADE DE SE REQUERER A REPOSIÇÃO DE EVENTUAIS PREJUÍZOS SOFRIDOS PELA UNIÃO NOS PRÓPRIOS AUTOS DO PROCESSO JUDICIAL NO QUAL FOI CONCEDIDA. ARQUIVAMENTO DOS AUTOS, POR AUSÊNCIA DOS PRESSUPOSTOS DE CONSTITUIÇÃO E DE DESENVOLVIMENTO VÁLIDO E REGULAR. (Acórdão 1353/2022-TCU-Primeira Câmara) 
SUMÁRIO: TOMADA DE CONTAS ESPECIAL. PERCEPÇÃO DE BENEFÍCIO DE PENSÃO ESPECIAL DE EX-COMBATENTE, EM CARÁTER PRECÁRIO, POR FORÇA DE ANTECIPAÇÃO DE TUTELA, POR BENEFICIÁRIAS QUE NÃO FAZIAM JUS AO ALUDIDO BENEFÍCIO. POSTERIOR DECISÃO JUDICIAL CASSANDO A TUTELA ANTECIPADA. CITAÇÃO DAS BENEFICIÁRIAS. REVELIA. NECESSIDADE DE SE REQUERER A REPOSIÇÃO DE EVENTUAIS PREJUÍZOS SOFRIDOS PELA UNIÃO NOS PRÓPRIOS AUTOS DO PROCESSO JUDICIAL NO QUAL FOI CONCEDIDA. ARQUIVAMENTO DOS AUTOS, POR AUSÊNCIA DOS PRESSUPOSTOS DE CONSTITUIÇÃO E DE DESENVOLVIMENTO VÁLIDO E REGULAR. (Acórdão 3232/2022-TCU-Primeira Câmara) 
SUMÁRIO: TOMADA DE CONTAS ESPECIAL. PERCEPÇÃO DE BENEFÍCIO DE PENSÃO ESPECIAL DE EX-COMBATENTE, EM CARÁTER PRECÁRIO, POR FORÇA DE ANTECIPAÇÃO DE TUTELA, POR BENEFICIÁRIA QUE NÃO FAZIA JUS AO ALUDIDO BENEFÍCIO. POSTERIOR DECISÃO JUDICIAL CASSANDO A TUTELA ANTECIPADA. CITAÇÃO DA BENEFICIÁRIA. PROPOSTA DE REJEIÇÃO DAS ALEGAÇÕES DE DEFESA, JULGAMENTO PELA IRREGULARIDADE DAS CONTAS, DÉBITO E MULTA. NECESSIDADE DE SE REQUERER A REPOSIÇÃO DE EVENTUAIS PREJUÍZOS SOFRIDOS PELA UNIÃO NO ÂMBITO DO PODER JUDICIÁRIO. ARQUIVAMENTO DOS AUTOS, POR AUSÊNCIA DOS PRESSUPOSTOS DE CONSTITUIÇÃO E DE DESENVOLVIMENTO VÁLIDO E REGULAR. (Acórdão 4598/2022-TCU-Primeira Câmara) 
No mesmo sentido, podem ser citados os seguintes Acórdão 7617/2022-TCU-Primeira Câmara, 3.840/2022-2ª Câmara e 7.330/2022-1ª Câmara.
Cite-se, a propósito, o seguinte trecho do voto condutor do Acórdão 4598/2022-TCU-Primeira Câmara, da relatoria do Ministro Weder de Oliveira (grifos originais e acrescidos) :
15. De fato, consoante ressaltado pelo MP/TCU, a questão ora em análise se assemelha às que foram tratadas nos retromencionados Acórdão 1352/2022-TCU-Primeira Câmara e 1.353/2022-1ª Câmara, não estando presentes os pressupostos legais para instauração de uma tomada de contas especial, estabelecidos no art. 8º da LO/TCU:
" (...) Art. 8° Diante da omissão no dever de prestar contas, da não comprovação da aplicação dos recursos repassados pela União, na forma prevista no inciso VII do art. 5° desta Lei, da ocorrência de desfalque ou desvio de dinheiros, bens ou valores públicos, ou, ainda, da prática de qualquer ato ilegal, ilegítimo ou antieconômico de que resulte dano ao Erário, a autoridade administrativa competente, sob pena de responsabilidade solidária, deverá imediatamente adotar providências com vistas à instauração da tomada de contas especial para apuração dos fatos, identificação dos responsáveis e quantificação do dano." (não grifado no original) 
16. A questão abordada no presente processo não envolve desfalque ou desvio de recursos federais, tampouco a prática de ato ilegal, ilegítimo ou antieconômico por parte das responsáveis, que receberam os benefícios em decorrência de decisão judicial.
17. Não constam dos autos elementos que indiquem o cometimento de irregularidade por parte de agentes públicos.
18. Ressalto que, tendo em vista o insucesso na cobrança administrativa dos valores pagos em caráter provisório à responsável, a AGU requereu, perante o Poder Judiciário, a devolução dos valores em questão. O pedido foi julgado improcedente nas instâncias inferiores. Contudo, em grau de recurso perante o STJ, em 4/9/2015, a União obteve êxito no reconhecimento da possibilidade de restituição das quantias pagas na vigência da tutela antecipada em questão, conforme excertos que transcrevo:
 (...) 
19. A referida decisão transitou em julgado em 5/10/2015.
20. Com efeito, é prerrogativa do Poder Judiciário, ao revogar decisão que concedeu tutela antecipada em caso de improcedência do pedido do autor, decidir se cabe ou não a devolução dos valores.
21. Desse modo, assim como me pronunciei ao relatar as três decisões adotadas recentemente pela 1ª Câmara desta Corte, envolvendo a mesma situação ora em exame, reputo que o presente processo deve ser encerrado, arquivando-se os autos, ante a ausência dos pressupostos legais para sua constituição.
Registre-se que o entendimento atual do Superior Tribunal de Justiça (STJ) é no sentido de que a reforma da decisão que antecipa os efeitos da tutela final obriga o autor da ação a devolver os valores dos benefícios previdenciários ou assistenciais recebidos, nos termos do seguinte precedente (grifou-se) :
PROCESSUAL CIVIL. PROPOSTA DE REVISÃO DO ENTENDIMENTO FIRMADO NO TEMA REPETITIVO 692/STJ (RESP N. 1.401.560/MT) . ART. 927, § 4º, DO CPC/2015. ARTS. 256-S, 256-T, 256-U E 256-V DO RISTJ. DEVOLUÇÃO DE VALORES DE BENEFÍCIOS PREVIDENCIÁRIOS RECEBIDOS POR FORÇA DE DECISÃO LIMINAR POSTERIORMENTE REVOGADA. ADVENTO DE NOVA LEGISLAÇÃO. ART. 115, INC. II, DA LEI N. 8.213/1991, COM A REDAÇÃO DADA PELA LEI N. 13.846/2019. TEMA N. 799/STF (ARE 722.421/MG) : POSSIBILIDADE DA DEVOLUÇÃO DE VALORES RECEBIDOS EM VIRTUDE DE TUTELA ANTECIPADA POSTERIORMENTE REVOGADA. NATUREZA INFRACONSTITUCIONAL. QUESTÃO DE ORDEM JULGADA NO SENTIDO DA REAFIRMAÇÃO, COM AJUSTES REDACIONAIS, DO PRECEDENTE FIRMADO NO TEMA REPETITIVO N. 692/STJ.
1. A presente questão de ordem foi proposta com a finalidade de definir se o entendimento firmado no Tema Repetitivo 692/STJ (REsp n. 1.401.560/MT) deve ser reafirmado, alterado ou cancelado, diante da variedade de situações que ensejam dúvidas quanto à persistência da orientação firmada pela tese repetitiva referida, bem como à jurisprudência do STF, estabelecida em sentido contrário, mesmo que não tendo sido com repercussão geral ou em controle concentrado de constitucionalidade.
2. O CPC/1973 regulamentava a matéria de forma clara, prevendo, em resumo, que a efetivação da tutela provisória corre por conta do exequente, e a sua eventual reforma restituiria as partes ao estado anterior à concessão, o que obrigaria o exequente a ressarcir eventuais prejuízos sofridos pelo executado. A mesma lógica foi mantida pelo legislador do CPC/2015. Por conta disso que sempre se erigiu como pressuposto básico do instituto da tutela de urgência a reversibilidade dos efeitos da decisão judicial.
3. O debate surgiu especificamente no que tange à aplicação de tal regulamentação no âmbito previdenciário. Ou seja, discutia-se se as normas específicas de tal área do direito trariam solução diversa da previsão de caráter geral elencada na legislação processual.
4. A razão histórica para o surgimento dessa controvérsia na área previdenciária consiste na redação original do art. 130 da Lei n. 8.213/1991, o qual dispunha que: "Ocorrendo a reforma da decisão, será suspenso o benefício e exonerado o beneficiário de restituir os valores recebidos". Nos idos de 1997, a Lei n. 9.528 alterou completamente a redação anterior, passando a valer a regra geral do CPC, na ausência de norma especial em sentido contrário no âmbito previdenciário.
5. A partir de então, começou a amadurecer a posição no sentido da necessidade de devolução dos valores recebidos em caso de revogação da tutela antecipada, o que redundou, em 2014, no entendimento vinculante firmado pelo STJ no Tema Repetitivo 692 (REsp n. 1.401.560/MT) : "A reforma da decisão que antecipa a tutela obriga o autor da ação a devolver os benefícios previdenciários indevidamente recebidos.".
6. Em 2018, esta Relatoria propôs a questão de ordem sob exame, diante da variedade de situações que ensejam dúvidas quanto à persistência da orientação firmada pela tese repetitiva referida, bem como à existência de alguns precedentes em sentido contrário no STF, mesmo não tendo sido com repercussão geral ou em controle concentrado de constitucionalidade.
7. À época, o art. 115, inc. II, da Lei n. 8.213/1991 que regulamenta a matéria no direito previdenciário trazia redação que não era clara e direta como a da legislação processual, uma vez que não referia expressamente a devolução de valores recebidos a título de antecipação dos efeitos da tutela posteriormente revogada. Tal fato, aliás, não passou despercebido pela Primeira Seção ao rejeitar os EDcl no REsp n. 1.401.560/MT fazendo menção a tal fato.
8. Foi essa redação pouco clara que gerou dúvidas e terminou ocasionando, em 2018, a propositura da questão de ordem ora sob julgamento.
9. A Medida Provisória n. 871/2019 e a Lei n. 13.846/2019, entretanto, trouxeram uma reformulação da legislação previdenciária, e o art. 115, inc. II, passou a não deixar mais qualquer dúvida: Na hipótese de cessação do benefício previdenciário ou assistencial pela revogação da decisão judicial que determinou a sua implantação, os valores recebidos devem ser devolvidos à parte adversa.
10. Se o STJ quando a legislação era pouco clara e deixava margem a dúvidas já tinha firmado o entendimento vinculante no Tema Repetitivo 692/STJ, não é agora que deve alterar sua jurisprudência, justamente quando a posição da Corte foi sufragada expressamente pelo legislador reformador ao regulamentar a matéria.
11. Trata-se, pois, de observância de norma editada regularmente pelo Congresso Nacional, no estrito uso da competência constitucional a ele atribuída, não cabendo ao Poder Judiciário, a meu sentir, reduzir a aplicabilidade do dispositivo legal em comento, decorrente de escolha legislativa explicitada com bastante clareza.
12. Ademais, a postura de afastar, a pretexto de interpretar, sem a devida declaração de inconstitucionalidade, a aplicação do art. 115, inc. II, da Lei n. 8.213/1991 pode ensejar questionamentos acerca de eventual inobservância do art. 97 da CF/1988 e, ainda, de afronta ao verbete vinculante n. 10 da Súmula do STF.
13. O STF adota o posicionamento referido em algumas ações originárias propostas (na maioria, mandados de segurança) em seu âmbito. Porém, não o faz com caráter de guardião da Constituição Federal, mas sim na análise concreta das ações originárias. A maioria dos precedentes do STF não diz respeito a lides previdenciárias e, além disso, são todos anteriores às alterações inseridas no art. 115, inc. II, da Lei n. 8.213/1991. Na verdade, atualmente o STF vem entendendo pela inexistência de repercussão geral nessa questão, por se tratar de matéria infraconstitucional, como se verá adiante.
14. O que se discute no caso em tela é a interpretação de artigo de lei federal, mais especificamente, o art. 115, inc. II, da Lei n. 8.213/1991 e vários dispositivos do CPC/2015. Assim, vale o entendimento do STJ sobre a matéria, pois, segundo o art. 105 da Carta Magna, é esta Corte a responsável pela uniformização da interpretação da legislação infraconstitucional no país.
15. A propósito, o STF, ao julgar o Tema 799 da Repercussão Geral (ARE 722.421/MG, j. em 19/3/2015) , já firmou expressamente que a questão não é constitucional e deve, portanto, ser deslindada nos limites da legislação infraconstitucional, o que foi feito com bastante clareza pelo legislador ao trazer a nova redação do art. 115, inc. II, da Lei n. 8.213/1991. No mesmo sentido, vide o RE 1.202.649 AgR (relator Ministro Celso de Mello, Segunda Turma, j. em 20/12/2019) , e o RE 1.152.302 AgR (relator Ministro Marco Aurélio, Primeira Turma, j. em 28/5/2019) .
16. Ao propor a questão de ordem, esta Relatoria citou as seguintes particularidades processuais que supostamente seriam aptas a ensejar uma consideração específica quanto à possibilidade de revisão do entendimento firmado no Tema 692/STJ: a) tutela de urgência concedida de ofício e não recorrida; b) tutela de urgência concedida a pedido e não recorrida; c) tutela de urgência concedida na sentença e não recorrida, seja por agravo de instrumento, na sistemática processual anterior do CPC/1973, seja por pedido de suspensão, conforme o CPC/2015; d) tutela de urgência concedida initio litis e não recorrida; e) tutela de urgência concedida initio litis, cujo recurso não foi provido pela segunda instância; f) tutela de urgência concedida em agravo de instrumento pela segunda instância; g) tutela de urgência concedida em primeiro e segundo graus, cuja revogação se dá em razão de mudança superveniente da jurisprudência então existente.
17. Quanto a elas, note-se que se trata basicamente do momento em que foi concedida e/ou revogada a tutela de urgência, se logo no início do feito, se na sentença, se na segunda instância, ou se apenas no STF ou no STJ. A ideia subjacente é que, em algumas hipóteses, a tutela de urgência já estaria, de certa forma, incorporada ao patrimônio jurídico da parte autora, e sua revogação poderia resultar em injustiça no caso concreto.
18. Tais situações, entretanto, são tratadas pela lei da mesma forma, não merecendo distinção do ponto de vista normativo. Ou seja, em qualquer desses casos, a tutela de urgência não deixa de ser precária e passível de modificação ou revogação a qualquer tempo, o que implicará o retorno ao estado anterior à sua concessão.
19. Situação diversa é a da tutela de urgência cuja revogação se dá em razão de mudança superveniente da jurisprudência então dominante. Nesses casos, a superação do precedente deverá ser acompanhada da indispensável modulação dos efeitos, a juízo do Tribunal que está promovendo a alteração jurisprudencial, como determina o art. 927, § 3º, do CPC. Assim, como diz a norma, o próprio juízo de superação "de jurisprudência dominante do Supremo Tribunal Federal e dos tribunais superiores ou daquela oriunda de julgamento de casos repetitivos" deve ser acompanhado da modulação dos efeitos da alteração no interesse social e no da segurança jurídica. Dessa forma, uma eventual guinada jurisprudencial não resultará, em princípio, na devolução de valores recebidos por longo prazo devido à cassação de tutela de urgência concedida com base em jurisprudência dominante à época em que deferida, bastando que o tribunal, ao realizar a superação, determine a modulação dos efeitos.
20. Por fim, não há que se falar em modulação dos efeitos do julgado no caso em tela, uma vez que não se encontra presente o requisito do art. 927, § 3º, do CPC. Isso porque, no caso sob exame, não houve alteração, mas sim reafirmação da jurisprudência dominante do STJ.
21. Questão de ordem julgada no sentido da reafirmação da tese jurídica, com acréscimo redacional para ajuste à nova legislação de regência, nos termos a seguir: "A reforma da decisão que antecipa os efeitos da tutela final obriga o autor da ação a devolver os valores dos benefícios previdenciários ou assistenciais recebidos, o que pode ser feito por meio de desconto em valor que não exceda 30% (trinta por cento) da importância de eventual benefício que ainda lhe estiver sendo pago.".
 (Pet n. 12.482/DF, relator Ministro Og Fernandes, Primeira Seção, julgado em 11/5/2022, DJe de 24/5/2022.) 
Esse ressarcimento deve ser buscado nos próprios autos do processo judicial, como se nota do disposto no art. 302 do Código de Processo Civil (Lei 13.105/2015 - CPC) , abaixo transcrito:
Art. 302. Independentemente da reparação por dano processual, a parte responde pelo prejuízo que a efetivação da tutela de urgência causar à parte adversa, se:
I - a sentença lhe for desfavorável;
II - obtida liminarmente a tutela em caráter antecedente, não fornecer os meios necessários para a citação do requerido no prazo de 5 (cinco) dias;
III - ocorrer a cessação da eficácia da medida em qualquer hipótese legal;
IV - o juiz acolher a alegação de decadência ou prescrição da pretensão do autor.
Parágrafo único. A indenização será liquidada nos autos em que a medida tiver sido concedida, sempre que possível.
Assim, considerando-se que é competência exclusiva do Poder Judiciário deliberar sobre as consequências da tutela de urgência que foi posteriormente revogada e considerando-se que não foi demonstrado, nos autos, desvio de recursos ou ato de gestão irregular por parte de agente público, o MP de Contas entende que não estão presentes os pressupostos para a instauração de TCE, devendo o processo ser arquivado, sem julgamento de mérito.
Por fim, cabe dar ciência da deliberação que vier a ser proferida à AGU, para que adote as providências que entender pertinentes com vistas ao ressarcimento dos prejuízos sofridos pela União em decorrência da antecipação da tutela concedida no processo 0067175-89.2013.4.01.0000/DF (agravo de instrumento) , que foi posteriormente revogada.
III
Ante o exposto, o Ministério Público de Contas manifesta-se no sentido de o Tribunal:
a) arquivar o processo, sem julgamento de mérito, por ausência dos pressupostos de constituição e de desenvolvimento válido e regular, com base no art. 212 do Regimento Interno do TCU;
b) dar ciência da deliberação que vier a ser proferida à responsável e ao Comando da 4ª Região Militar do Exército Brasileiro;
c) enviar cópia do acórdão que vier a ser proferido, acompanhado dos respectivos relatório e voto, à Advocacia-Geral da União (AGU) , para que adote as providências que entender pertinentes com vistas ao ressarcimento dos prejuízos sofridos pela União em decorrência da antecipação da tutela concedida no processo 0067175-89.2013.4.01.0000/DF (agravo de instrumento) , que foi posteriormente revogada." (grifos acrescidos) 
É o relatório.

não há

Procurador Júlio Marcelo de Oliveira

TOMADA DE CONTAS ESPECIAL. PERCEPÇÃO DE PENSÃO MILITAR POR FORÇA DE DECISÃO JUDICIAL, POSTERIORMENTE REVOGADA. CITAÇÃO DAS BENEFICIÁRIAS. REVELIA. AUSÊNCIA DOS PRESSUPOSTOS DE CONSTITUIÇÃO E DE DESENVOLVIMENTO VÁLIDO E REGULAR DO PROCESSO. ARQUIVAMENTO.

TOMADA DE CONTAS ESPECIAL (TCE)

Unidade de Auditoria Especializada em Tomada de Contas Especial (AudTCE)

Em exame tomada de contas especial instaurada pelo Comando da 4ª Região Militar do Exército Brasileiro, em desfavor de Marisa Helena da Costa, em razão do recebimento de pensão militar especial instituída pelo seu genitor, o ex-combatente Clarindo Costa, com base em decisão judicial, a qual foi revogada posteriormente.
Na via administrativa, a responsável requereu, do órgão instituidor, a concessão de pensão de ex-combatente, criada pela Lei 4.242/1963, após o óbito de sua genitora, na condição de filha dependente e incapaz. O pedido foi indeferido, considerando que a requerente não teria direito à pensão de ex-combatente, pois, na época do óbito, estava em vigor a Lei 8.059/1990, que extinguiu o direito do recebimento da pensão com o óbito da viúva, uma vez não comprovada invalidez.
No entanto, em 19/11/2013, em sede de Agravo de Instrumento contra decisão proferida pela Justiça Federal de primeira instância nos autos da ação ordinária 0059037-21.2013.4.01.3400, o Tribunal Regional Federal da 1ª Região (TRF da 1ª região) deferiu antecipação de tutela a fim de determinar à União "a implantação imediata da pensão de ex-combatente instituída por CLARINDO COSTA em favor de sua filha MARISA HELENA DA COSTA, ora agravante, até ulterior deliberação do juízo de origem" (peça 1, p. 5) .
Em 12/6/2015, o Juízo Federal da 17ª Vara da Seção Judiciária do Distrito Federal julgou extinto o processo sem resolução de mérito, com base no art. 267, V, da Lei 5.869, de 11/1/1973 (peça 2, p. 3) . Com isso, a Advocacia-Geral da União comunicou à administração militar que a decisão do TRF da 1ª região havia perdido a eficácia com a extinção do processo originário, cabendo assim a cessação do benefício (peça 5) .
Após isso, o Exército Brasileiro instaurou sindicância, em 1º/6/2017, na qual concluiu que a responsável causou prejuízo ao erário no montante de R$ 95.938,44, em valores históricos, referente ao recebimento da pensão especial no período de fevereiro de 2014 a dezembro de 2015 (peça 12) . Concedida oportunidade de defesa à responsável na fase interna, não apresentou justificativas para elidir a contenda e não recolheu o montante devido aos cofres do Tesouro Nacional. 
Já no âmbito deste Tribunal, regularmente citada, a responsável não se manifestou. Porém, a instrução técnica à peça 63 concluiu pela ocorrência de prescrição intercorrente, de forma que propôs o arquivamento das contas sem julgamento de mérito. O titular da Subunidade Técnica, no entanto, discordou desse entendimento e propôs o julgamento pela irregularidade das contas, imputando o débito apurado e aplicando a multa prevista no art. 57 da Lei 8.443/1992 (peças 64) , posição que recebeu a concordância do dirigente da AudTCE (peça 65) .
O Ministério Público junto ao TCU divergiu do encaminhamento proposto pela Unidade Técnica, argumentando não estarem presentes os pressupostos de constituição e de desenvolvimento válido e regular do processo. Propôs, portanto, o arquivamento do feito.
Efetuado esse breve histórico, passo a decidir. Manifesto, desde logo, concordância com as análises e conclusões ofertadas pelo Parquet, as quais acrescento às minhas razões de decidir.
A jurisprudência majoritária do Poder Judiciário apresenta entendimento no sentido da necessidade de restituição aos cofres públicos de valores recebidos pelo servidor em virtude de decisão judicial precária ou não definitiva que venha a ser posteriormente reformada. O próprio art. 302, inciso I, do Código de Processo Civil prevê a obrigação de indenizar o dano causado por execução de tutela de urgência posteriormente revogada.
O Superior Tribunal de Justiça (STJ) , em recente revisão da tese firmada no Tema Repetitivo 692, acerca da obrigação de devolução dos valores recebidos pelo litigante beneficiário do Regime Geral da Previdência Social (RGPS) , em virtude de decisão judicial precária que venha a ser posteriormente revogada, reafirmou a seguinte tese sobre a questão:
"A reforma da decisão que antecipa os efeitos da tutela final obriga o autor da ação a devolver os valores dos benefícios previdenciários ou assistenciais recebidos, o que pode ser feito por meio de desconto em valor que não exceda 30% (trinta por cento) da importância de eventual benefício que ainda lhe estiver sendo pago." Questão de Ordem 12482/DF (Relator Ministro Og Fernandes, julgado em 11/5/2022) 
Não obstante, resta saber se o direito da União de reaver recursos dessa natureza daria ensejo a instauração de tomadas de contas especial no TCU. A Lei Orgânica desta Corte enumera, em seu art. 8º, os pressupostos para constituição de uma TCE, sendo eles: a) a omissão no dever de prestar contas; b) a não comprovação da aplicação dos recursos repassados pela União; c) a ocorrência de desfalque ou desvio de dinheiros, bens ou valores públicos; ou d) a prática de ato ilegal, ilegítimo ou antieconômico de que resulte dano ao erário.
A questão aqui tratada não envolve nenhuma dessas hipóteses. Não há informações acerca de eventual fraude cometida pela beneficiária, mas apenas de um regular pleito judicial. Ainda que a percepção dos valores decorra de decisão não transitada em julgado, não constam dos autos elementos que indiquem o cometimento de irregularidade por parte da responsável ou de agente público. 
Assim, estou de pleno acordo com o MPTCU ao afirmar que não estão presentes os pressupostos legais para a regular constituição e desenvolvimento deste feito. No Acórdão 6052/2022-TCU-Primeira Câmara, de minha relatoria, a Corte de Contas adotou exatamente este entendimento, em caso bastante semelhante ao atual. 
Ressalto, ainda, que, em outras quatro oportunidades análogas, todas relatadas pelo Ministro-Substituto Weder de Oliveira, o TCU apresentou entendimento na mesma direção: nos Acórdãos 1.353/2022, 1.352/2022, 3.232/2022 e 4.598/2022, todos da 1ª Câmara. No primeiro caso, a Corte expediu ainda seguinte mandamento:
"9.3. ordenar à Secretaria-Geral de Controle Externo desta Corte que oriente suas unidades sobre a necessidade de, nos casos de tomadas de contas especiais instauradas com vistas a obter o ressarcimento de quantias pagas, mediante tutela antecipada em ações judiciais, pleiteando a reversão da cota-parte da pensão militar especial de ex-combatente, sempre avaliar a presença dos pressupostos legais estabelecidos no art. 8º da LO/TCU."
Anuo ainda à proposta do Parquet para a remessa de cópia da decisão que vier a ser proferida à Advocacia-Geral da União, vez que compete aquele órgão propor ação judicial ordinária de cobrança em face da responsável, visando ao ressarcimento dos valores de pensão militar pagos com suporte em decisão não definitiva, conforme demonstrado nestes autos. É dizer, compete ao Poder Judiciário avaliar a devolução dos valores percebidos por força de sua decisão posteriormente revogada. Assim, ante a ausência dos pressupostos para a constituição da tomada de contas especial, o presente processo deve ser encerrado. 
Ante o exposto, VOTO no sentido de que o Tribunal adote a minuta de acórdão que ora submeto à deliberação deste Colegiado.
TCU, Sala das Sessões, em 7 de março de 2023.
JORGE OLIVEIRA 
Relator